臺灣臺中地方法院民事判決　　　　　　　96年度訴字第1550號
原　　　告　乙○○
訴訟代理人　葉春生律師
被　　　告　甲○○
訴訟代理人　林伸全律師
複 代 理人　王德凱律師
上列當事人間請求履行契約事件，本院於民國96年9月13日言詞
辯論終結，判決如下：
    主  文
被告應將坐落台中縣和平鄉○○段第1107地號、面積5,480平方
公尺，及同段第1108地號、面積5,820平方公尺之土地所有權移
轉登記予原告。
訴訟費用由被告負擔。
    事  實
壹、事實摘要：
一、原告起訴主張：原告與被告於民國60年3月16日簽訂買賣合
    約書（下稱系爭契約），約定被告應將坐落台中縣和平鄉平
    等村環山、志良之間第1107（090東土資字第012803）、110
    80（090東土資字第0122804）地號，土地面積分別為0.5480
    公頃、0.5820公頃之蘋果園（即坐落台中縣和平鄉○○段第
    1107地號、面積5,480平方公尺，及同段第1108地號、面積
    5,820平方公尺之土地，下稱系爭土地）交由原告永續經營
    管理，價款新台幣（下同）15萬元，並約定待被告取得系爭
    土地所有權狀時，應將所有權移轉登記與原告，而被告自簽
    約日起即將系爭土地交付原告種植果樹迄今。經查系爭土地
    業經政府實施土地放領，被告早已取得系爭土地之所有權，
    原告屢催被告履行系爭契約之約定，被告均置之不理。原告
    乃委請林遊星律師於91年2月4日、3月12日、11月25日分別
    發函催告被告辦理過戶事宜，仍未獲回音。嗣依鄉鎮市調解
    條例申請調解，亦不成立。被告之行為顯已違反兩造之契約
    約定，為此爰依買賣之法律關係，提起本件訴訟，請求被告
    履行系爭契約，將系爭土地之所有權移轉登記與原告。並聲
    明：被告應將坐落台中縣和平鄉○○段第1107地號、面積
    5,480平方公尺，及同段第1108地號、面積5,820平方公尺土
    地之所有權全部移轉登記與原告。
二、被告則以：
    系爭契約於60年3月16日訂定，是本件應適用當時（即89年1
    月26日修正刪除前）土地法第30條私有農地所有權之移轉，
    其承受人以能自耕者為限之規定。系爭土地於訂約當時，屬
    山坡地保育區，符合農業發展條例第3條第10款規定，應屬
    農業用地，則仍適用當時土地法第30條第1項之規定。又系
    爭土地於訂約當時係屬公有農地，而關於公有農地之移轉，
    雖法律並無限制，然從當時土地法第30條第1項之立法意旨
    ，在強調農地移轉須承受人有自耕能力者為限，而非著重於
    「公有農地」或「私有農地」，亦應適用當時土地法第30條
    第1項之規定。再者，兩造於60年3月16日訂立系爭契約當時
    ，被告並無自耕能力，系爭契約亦無明白約定由原告指定登
    記與任何有自耕能力之第三人，或具體約定登記予有自耕能
    力之特定第三人，或約定待原告有自耕能力時為移轉登記，
    或其他預期於不能之情形除去後為給付，已違反當時土地法
    第30條私有農地所有權之移轉，其承受人以能自耕者為限之
    規定，則系爭契約係以不能之給付為契約標的，依民法第
    246條第1項前段規定，系爭契約應屬無效。另原告縱畢業於
    農業職業學校，然原告仍需向主管機關提出申請，經主管機
    關核發自耕能力之證明，方為有自耕能力之人。此參75年1
    月6日修正公布之農業發展條例第29條第1項、73年9月7日修
    正公布之農業發展條例施行細則第17、19條規定及行政院農
    業委員會79年9月4日農企字第901088A號函，益可認為農業
    學校畢業之青年，仍需經主管機關證明能自耕後，始能購買
    農地。且原告之戶籍設於宜蘭縣羅東鎮○○路140號，未曾
    更動，原告於前案（即本院92年度訴字第1734號民事事件）
    開庭時亦未曾提及其有每週至系爭土地耕作之事實，原告於
    兩造訂約當時從事農藥、肥料、農業機器等買賣之生意，原
    告未具有自耕能力，嗣從事養鰻魚工作，係屬水產養殖，亦
    非從事農作。再者，原告所舉相關買受農地之土地登記謄本
    ，因土地登記謄本僅係取得農地後地政機關核發之證明，是
    否得推論原告當時具備自耕能力，已屬有疑。末者，依最高
    法院93年度台上字第2159號判決意旨，自耕能力之有無，乃
    事實認定問題，法院自得綜合一切事證自行判斷，不以行政
    機關核發之自耕能力證明為唯一立證之方法。是原告於兩造
    訂約時既無自耕能力，則原告所提買受農地之土地登記謄本
    ，尚無可證明其當時確有自耕能力等語置辯。並聲明：原告
    之訴駁回。
貳、兩造所不爭執，本院據以為本件判決之基礎事實：
    兩造有簽立原證一之買賣合約書。
參、本件關鍵爭點及兩造關於爭點之主張：
一、本件系爭土地之買賣有無當時土地法第30條之適用？
  (一)原告主張：
    1.當時土地法第30條第1項係以「私有農地」為其規範之對
      象，而系爭土地乃為「公有農地」（公有山坡地）無疑，
      此就該規定之文理解釋（已明訂「私有農地……」等語）
      ，或依論理解釋言（關於公有農地所有權之移轉，則應受
      其他法令之限制，例如「依本條例承領之公有山坡地，承
      領人在繳清地價取得所有權前，不得轉讓或出租」於山坡
      地保育利用條例第27條即有所規定是），實均應作如是解
      釋，則本件亦無當時土地法第30條規定之適用。
    2.當時土地法第30條「私有農地所有權之移轉，其承受人以
      能自耕者為限」之規定，於89年刪除後，有關「……倘承
      買人並無自耕能力而竟承買私有農地，即係以不能之給付
      為契約標的，依民法第246條第1項前段之規定，其契約為
      無效」之判例（64年度台上字第1352號）亦經最高法院於
      90年3月20日決議不再援用，是被告尚不能據此引為系爭
      契約為無效之主張。
    3.依系爭契約第4條乃明訂「待甲方（即被告）領到所有權
      狀，應將產權過戶與乙方（即原告），其手續費用由乙方
      負擔」，審酌訂約當時兩造之意思，顯含有預期於不能之
      情形除去後為給付之意思在內。
    4.依系爭契約第4條規定，可認為附有停止條件之契約，亦
      以被告領到所有權狀作為產權過戶與原告之條件，而被告
      已領得系爭土地之所有權狀，則停止條件既已成就，被告
      自應將系爭土地之所有權移轉登記予原告。退萬步言，系
      爭契約於訂立時若有不能之情形，但於條件成就前業已經
      除去。
  (二)被告主張；
    1.系爭契約於60年3月16日訂定，是本件應適用當時土地法
      第30條私有農地所有權之移轉，其承受人以能自耕者為限
      之規定。
    2.系爭土地於訂約當時，係屬公有農地，而關於公有農地之
      移轉，雖法律並無限制，然從前述土地法第30條第1項之
      立法意旨，在強調農地移轉須承受人有自耕能力為限，而
      非著重於「公有農地」或「私有農地」，則系爭契約應同
      受土地法第30條第1項規定之限制而屬無效。
    3.系爭土地屬山坡地保育區，符合農業發展條例第3條第10
      款規定，為農業用地。兩造於60年3月16日訂約當時無自
      耕能力，系爭契約亦無明白約定由原告指定登記與任何有
      自耕能力之第三人，或具體約定登記予有自耕能力之特定
      第三人，或約定待原告有自耕能力時為移轉登記，或其他
      預期於不能之情形除去後為給付，已違反當時土地法第30
      條私有農地所有權之移轉，其承受人以能自耕者為限之規
      定，則系爭契約係以不能之給付為契約標的，依民法第
      246條第1項前段規定，系爭契約應屬無效。
二、本件買賣系爭土地時，原告有無自耕能力？
  (一)原告主張：
    1.原告係畢業於原台灣省立宜蘭農業職業學校，此有畢業證
      明書二紙可稽（如原證三），而最廣義之自耕，乃指具有
      農業知識經驗，委任他人以人力、畜力或農用機械代耕，
      處於指揮監督地位，而自行經營農業生產而言，此一意義
      ，並非自任耕作，而是農業經營，農業發展條例1973年公
      布的第20條條文後段所規定的自耕，即係此一定義，從而
      原告原即屬有自耕能力之人。
    2.被告所主張之「自耕能力證明書之申請及核發注意事項」
      ，乃係內政部於65年1月26日所函頒，然查系爭契約係於
      60年3月16日所簽立，顯見本件應無上揭注意事項之適用
      （又該注意事項已經內政部以89年2月18日台89內地字第
      8964281號函停止適用）。
    3.原告於58年11月24日及60年3月24日分別購入6筆、2筆屬
      於特定農業區之農牧用地，並均分別於58年12月間、60
      年4月7日完成所有權移轉登記，此有土地登記謄本8紙可
      憑（如原證五），而其中2筆農地之買賣日期為60年3月24
      日，係在本件系爭合約書訂立日期60年3月16日之後8天，
      參以原告在此之前之58年間亦已合法購入農地並完成所有
      權登記在案，由此一事實，已足證原告簽立系爭合約書時
      ，乃係具有自耕能力。
  (二)被告主張：
    1.原告縱畢業於農業職業學校，然不表示其即屬法律規定為
      有自耕能力之人，原告仍需向主管機關提出申請，經主管
      機關審查核發自耕能力之證明，方為有自耕能力之人。此
      參75年1月6日條正公布之農業發展條例第29條第1項、73
      年9月7日修正公布之農業發展條例施行細則第17、19條規
      定，及行政院農業委員會79年9月4日農企字第901088A號
      函，益可認為農業學校畢業之青年，仍需經主管機關證明
      能自耕後，始能購買農地。
    2.原告之戶籍設於宜蘭縣羅東鎮○○路140號，未曾更動，
      原告於前案開庭時亦未曾提及其有每週至系爭土地耕作之
      事實，原告主觀認為從事養鰻魚乃從事農作，顯係誤解，
      應係屬水產養殖。原告於簽訂系爭契約當時，係從事農藥
      、肥料、農業機器等買賣之生意，原告未具有自耕能力，
      甚為明確。
    3.原告提出相關買受農地之土地登記謄本，證明其於簽訂系
      爭契約當時有自耕能力。惟土地登記謄本僅係取得農地後
      地政機關核發之證明，是否得推論原告當時具備自耕能力
      ，已屬有疑。再者，依最高法院93年度台上字第2159號判
      決意旨，自耕能力之有無，乃事實認定問題，法院自得綜
      合一切事證自行判斷，不以行政機關核發之自耕能力證明
      為唯一立證之方法。是原告於兩造訂約時既無自耕能力，
      則原告所提買受農地之土地登記謄本，尚無法證明其當時
      確有自耕能力，要無據此為其有利之認定。
肆、本院得心證之理由：
一、本件兩造曾於60年3月16日就系爭土地簽立系爭買賣合約書
    ，依系爭契約第4條記載：「待甲方（即被告）領到所有權
    狀，應將產權過戶與乙方（即原告），其手續費用由乙方負
    擔」等語，可認為系爭契約乃附有停止條件之契約，亦即以
    被告取得系爭土地之所有權，領到所有權狀作為產權過戶與
    原告之條件。而系爭土地業經政府於90年12月12日放領與被
    告，並於90年12月28日辦畢所有權移轉登記，此有系爭土地
    之登記謄本附卷可稽，原告應已領得系爭土地之所有權狀，
    是系爭契約第4條約定之停止條件既已成就，自已發生法律
    上之效力。再者，系爭土地原為公有山坡地，被告於90年12
    月28日因放領取得所有權，依公有山坡地放領辦法第24條第
    1項：「承領人繳清地價，取得土地所有權後滿五年始得移
    轉」之規定，被告自得於90年12月28日承領後滿五年（即95
    年12月28日以後）移轉系爭土地之所有權予他人，是原告於
    96年5月1日提起本件訴訟，請求被告應將系爭土地之所有權
    全部移轉登記與原告，尚符合上開規定。
二、至有關系爭土地之買賣有無當時土地法第30條之適用乙節，
    本件兩造係於60年3月16日簽訂系爭契約，依當時土地法第
    30條乃規定：「私有農地所有權之移轉，其承受人以承受後
    能自耕者為限」。且依訂約當時之土地法分別於第4條、第
    10條就「公有土地」、「私有土地」之意義定有明文，依該
    法第4條規定：「本法所稱公有土地，為國有土地、省有土
    地、市、縣有土地或鄉、鎮有土地」；依該法第10條第1項
    規定：「中華民國領域內之土地，屬於中華民國人民全體，
    其經人民依法取得所有權者，為私有土地」（目前該2條之
    規定均未經修正），可見土地法就「公有土地」及「私有土
    地」已規定有明確之定義。準此，據訂約當時土地法第30
    條之規定既僅針對私有農地所有權之移轉，依該規定之文理
    解釋，公有土地所有權之移轉，自應無該條規定之適用。是
    無論原告於訂約當時有無自耕能力，其向被告買受系爭土地
    為公有山坡地，依上說明，自無土地法第30條規定之適用。
    故被告辯稱：原告於簽訂系爭契約時，未具有自耕能力，已
    違反當時土地法第30條私有農地所有權之移轉，其承受人以
    能自耕者為限之規定，系爭契約既係以不能之給付為契約標
    的，依民法第246條第1項前段規定，應屬無效云云，尚屬無
    據。綜上所述，系爭契約尚無民法第246條第1項前段規定之
    適用，應屬有效。從而，原告依系爭契約第4條之約定，請
    求被告將坐落台中縣和平鄉○○段第1107地號、面積5,480
    平方公尺，及同段第1108地號、面積5,820平方公尺之土地
    所有權移轉登記予原告，為有理由，應予准許。
三、本件事證已臻明確，兩造其餘主張、陳述及所提證據，核與
    判決結果無影響，爰不一一論述，附此敘明。
伍、訴訟費用負擔之依據：民事訴訟法第78條。
中　　華　　民　　國　　96　　年　　10  　月　　4　　日
                  民事第三庭    法  官  許秀芬
正本係照原本作成。
如對本判決上訴，須於判決送達後20日內向本院提出上訴狀。
中　　華　　民　　國　　96　　年　　10　  月　　4　　日
                    　　　　　　書記官  陳其良
